【裁判字號】    94,訴,2521
【裁判日期】    950608
【裁判案由】    商標評定
【裁判全文】
臺北高等行政法院判決
                                     94年度訴字第02521號
                              .
原      告  電光企業股份有限公司
代  表  人  甲○○
訴訟代理人  沈惠珠律師
被      告  經濟部智慧財產局
代  表  人  蔡練生（局長）
訴訟代理人  丙○○
參  加  人  振吉電化廠股份有限公司
代  表  人  乙○○
訴訟代理人  劉法正律師
            楊祺雄律師 （兼送達代收人）
複  代理人  蘇燕貞律師
上列當事人間因商標評定事件，原告不服經濟部中華民國94年06
月10日經訴字第09406129970號訴願決定，提起行政訴訟，並經
本院裁定命參加人獨立參加本件被告之訴訟。本院判決如下：
    主  文
原告之訴駁回。
訴訟費用由原告負擔。
    事  實
一、事實概要：原告於民國（以下同）88年05月18日以「TENCO
    及圖」作為其註冊第79084號「電光TENCO及圖」商標之聯合
    商標，指定使用於當時商標法施行細則第49條所定商品及服
    務分類表第11類之「浴缸、...、負烘乾裝置之馬桶座」等
    商品，向被告申請註冊，經被告核准列為註冊第907853號聯
    合商標。嗣參加人於92年11月24日以其有違註冊時商標法第
    37條第12及14款之規定，對之申請評定；惟商標法於92年11
    月28日修正施行，其程序並依該法第91條規定辦理。案經被
    告審查，以94年01月17日中台評字第920536號商標評定書為
    系爭商標之註冊應予撤銷之處分。原告不服，提起訴願，經
    訴願決定駁回，原告猶不服，遂向本院提起行政訴訟。本院
    因認本件撤銷訴訟之結果，參加人之權利或法律上利益將受
    損害，乃依行政訴訟法第42條第1 項規定，依職權裁定命參
    加人獨立參加本件被告之訴訟。
二、兩造聲明：
  (一)原告聲明：
  1.原處分及訴願決定均撤銷。
  2.訴訟費用由被告負擔。
  (二)被告聲明：
  1.駁回原告之訴。
  2.訴訟費用由原告負擔。
  (三)參加人聲明:
  1.駁回原告之訴。
  2.訴訟費用由原告負擔。
三、兩造之主張：
甲、原告主張：
  (一)按行政處分有認定事實違反經驗法則，或對於證明力判斷不
    當，違背舉證責任之分配等認定事實錯誤，以及違背誠實信
    用、信賴保護原則等情事發生者，其即具有應予撤銷之原因
    ，合先說明。
  (二)今原處分及訴願決定認系爭商標與據以評定之註冊第10879
    號「電光牌及圖」、第113113號「電光牌TENCO及圖」及第1
    13115號「電光牌及圖」等商標近似，且使用於類似商品，
    而有致相關消費者混淆誤認之虞；惟依現行商標法第91條之
    規定，系爭商標不得註冊之違法事由，應依系爭商標申請註
    冊時商標法第37條第1項第12款及現行商標法第23條第1項第
    13款規定皆為違法事由始足當之，其要件為：1.相同或近似
    於據以評定之註冊商標；2.使用於同一或同類之商品；3.有
    致相關消費者混淆誤認之虞者及4.未經據以評定註冊商標所
    有人同意申請，合先說明。
  (三)兩造商標之併存，並無使相關消費者混淆誤認之虞，應無前
    揭規定之適用:
  1.系爭商標之註冊申請已取得參加人之同意:
    (1)查參加人與原告係李氏家族關係企業，此由二者之股東及
      董事皆為李氏兄弟家族成員可稽；李氏家族向以「電光」
      、「TENCO」及「閃電圖」作為表彰其各關係企業公司產
      製商品之商標。又參加人為李氏家族於42年間最先成立專
      製排水銅器、熱水器、安全帽及不銹鋼廚房設備之公司；
      嗣於54年間成立專製衛生瓷器原告公司。
    (2)參加人於61年間將其所註冊於各種陶瓷器商品之「電光」
      、「TENCO」及「閃電圖」等6件註冊商標移轉商標專用權
      予原告。原告於64年間則以「電光TENCO及圖」、「閃電
      圖」申請註冊於「浴缸、面盆、馬桶」等商品，分別取得
      第79084號、第79085註冊商標；並於88年間以系爭商標做
      為第79084號聯合商標申請，獲得註冊在案，並從61年至8
      9年間皆使用系爭商標於前揭商品。
    (3)今參加人不僅移轉上開陶瓷器商品註冊商標予原告；且對
      原告第79084、79085號註冊商標及系爭註冊商標之註冊申
      請並無任何異議，此有原告與參加人於前開商標註冊前及
      註冊後03年，仍共同使用系爭商標於廣告、型錄可證，故
      參加人不僅積極同意原告公司取得系爭商標專用權，亦消
      極默示同意原告公司申請系爭商標取得註冊（參鈞院90年
      訴字第4878號判決）。今被告未就參加人已同意原告申請
      系爭商標事實為認定，其認事用法，顯有違誤。
  2.據以評定商標與系爭商標之併存，並無使相關消費者混淆誤
    認之虞:
    (1)按參加人係產製排水銅器、熱水器、安全帽及不銹鋼廚房
      設備之專門公司，原告則專業產製陶瓷類之「浴缸、面盆
      、馬桶」等商品之公司，由公司沿革可知二者產品之差異
      ；又二者之商品雖並列廣告與型錄，然必兩家公司共同具
      名。今以原告資本額、成立歷史、設於我國樹林市之廠房
      外標有顯著之系爭商標並標明衛浴設備及兩造商標自61年
      起即併存於市場，且經報章廣為宣傳，要已形成消費者普
      遍周知「電光牌浴缸、面盆及馬桶等」衛浴產品皆為原告
      所產製之認識，故據以評定商標與系爭商標之併存，並無
      使相關消費者混淆誤認之虞。
    (2)查水龍頭與浴缸等商品，雖經前揭「混淆誤認之虞審查基
      準」歸類於類似商品；惟二者材質、使用性質、成品、功
      用皆不同，彼此並無成品與半成品之關聯，雖同為衛浴設
      備屬類，但仍有其差異性，亦即一般消費者於購買某一品
      牌屬陶瓷玻璃纖維製品之浴缸、面盆或馬桶衛浴設備，非
      必同時購買同一品牌之銅製水龍頭等給水設備為必要選擇
      ，故市場上仍有其商品區隔性。
    (3)今系爭商標使用於衛浴設備較為被消費者熟悉，自應予以
      較大之保護，且參加人亦未就其主張消費者對其商標之熟
      悉程度提出相關事證舉證證明之；又原告使用系爭商標乃
      係善意使用，完全係經參加人之同意；且依商品型錄內之
      公司沿革介紹，亦足使消費者區辨水龍頭製品與浴缸等製
      品係來自不同之來源，故據以兩造商標並無使相關消費者
      混淆誤認之虞，被告反應尊重此一併存之事實。
  (四)原處分及訴願決定違反誠信原則與信賴保護原則:
  1.查商標法歷年修正，商品類別亦隨之修正不同。原告產製之
    「浴缸、面盆、馬桶」等商品，於55年間歸類於商品分類第
    14項，嗣又分別修正為第76類、第68類、第11類；據以評定
    商標之指定商品水龍頭等則歷年歸屬第71類、93類、11類。
    本件評定時，據以評定商標與系爭商標則同屬分類碼1109「
    衛浴設備、給水、水箱零件」類似商品組群。
  2.查據以評定商標、系爭商標原正商標註冊第79084號「電光T
    ENCO及圖」商標及參加人所移轉予原告之相關電光牌商標，
    自61年迄至83年08月前分屬不同之商品類別，同受註冊商標
    專用權之保障，併存使用各註冊商標於市場達22年之久。原
    告信賴其以與原正商標「電光TENCO及圖」完全相同之「TEN
    CO及圖」申請註冊於同類相同商品，自應受法律保護其合法
    取得註冊之權益。
  3.今被告竟以系爭商標近似或相同於據以評定註冊第10789號
    、第11313及11315號指定使用於水龍頭等原為各別獨立分屬
    不同商品類別之註冊商標，而撤銷系爭商標之註冊；惟參加
    人以近似或將系爭商標做為其商標之一部份，申請於110901
    類別，同原告所有第79084號「電光TENCO及圖」註冊商標指
    定商品「浴缸、面盆、馬桶等」之「TENCO」、「TENCO及圖
    」等商標，分別准予註冊為第674714、998749及997398號註
    冊商標。原處分及訴願決定顯有誠實信用與信賴保護原則之
    違反。
  (五)據上論結，訴願決定與原處分顯有首揭應予撤銷原處分之違
    法事由，懇請鈞院明鑒，賜判決如訴之聲明，用保原告合法
    權益，實感德便。
乙、被告主張：
  (一)按「於本法修正施行前，已申請或提請評定，尚未評決之評
    定案件，以本法修正施行前及本法修正施行後之規定均為違
    法事由為限，始撤銷其註冊；其程序依修正後之規定辦理。
    」為商標法第91條之規定。本案係商標法修正施行前，已申
    請評定尚未評決之評定案件，而系爭商標所涉註冊時商標法
    （87年11月01日公佈施行之商標法）第37條第12、14款，業
    經修正為商標法第23條第1項第13、14款，於修正施行前後法
    條規定均為違法事由，合先敘明。
  (二)按商標圖樣「相同或近似於他人同一商品或類似商品之註冊
    商標者」，不得申請註冊；商標「相同或近似於他人同一或
    類似商品或服務之註冊商標或申請在先之商標，有致相關消
    費者混淆誤認之虞者」，不得註冊，分別為修正前商標法第
    37條第12款前段及現行商標法第23條第1項第13款前段之規
    定。所謂有致消費者混淆誤認之虞，係指商標給予消費者的
    印象，可能致使消費者混淆而誤認商品/服務之來源，包括
    誤認來自不同來源的商品/服務以為來自同一來源，或者誤
    認二商標之使用人間存在關係企業、授權關係、加盟關係或
    其他類似關係。而判斷是否有混淆誤之虞，依被告公告之「
    混淆誤認之虞」審查基準，列有各項相關參考因素。其中商
    標近似及商品類似二項要素，依前揭法條規定為必須具備之
    要件，其他參酌要素則視個案中是否存在而為斟酌。
  (三)本案存在之相關因素之審酌及其符合要件之理由如下：
  1.兩造商標構成近似且近似程度高:
    (1)商標近似係指二商標予人之整體印象有其相近之處，若其
      標示在相同或類似的商品/服務上時，以具有普通知識經
      驗之消費者，於購買時施以普通之注意，可能會有所混淆
      而誤認二商品/服務來自同一來源或誤認不同來源之間有
      所關聯（前揭「混淆誤認之虞」審查基準5.2.1參照）。
      商標近似之判斷得就二商標外觀、觀念及讀音為觀察。
    (2)查本件註冊第907853號「TENCO及圖」商標圖樣，與據以
      評定之註冊第10879號「電光牌及圖」、第113113號「電
      光牌TENCO及圖」及第113115號「電光牌及圖」等商標圖
      樣相較，二者除均有構圖意匠極相彷彿之「橢圓形內置閃
      電」圖形設計外，其外文「TENCO」部分亦相完全相同，
      以具有普通知識經驗之消費者，於購買時施以普通之注意
      ，可能會有所混淆而誤認二商品來自同一來源或雖不相同
      但有關聯之來源，應屬構成近似之商標。
  2.兩造商品構成類似且其類似程度高:
    (1)商品類似係指二個不同的商品，在功能、材料、產製者或
      其他因素上具有共同或關聯之處，如果標上相同或近似的
      商標，依一般社會通念及市場交易情形，易使商品消費者
      誤認其為來自相同或雖不相同但有關聯之來源，則此二個
      商品間即存在類似的關係（前揭「混淆誤認之虞」審查基
      準5.3.1參照）。
    (2)查本件系爭商標指定使用之「浴缸、小便池、小便斗、盥
      洗台、洗手台、馬桶座、馬桶蓋、抽水馬桶、馬桶水箱、
      淋浴沖水器、污物沖洗盆、電話式蓮蓬頭、附沖洗之馬桶
      座、附烘乾裝置之馬桶座」等商品，與據以評定商標指定
      使用之「給水、水箱零件、水龍頭、落水頭、給水栓」等
      商品相較，二者皆屬於「衛浴裝置及設備」等商品，核其
      功能、用途、原料、產製業者等因素具有共同或關聯之處
      ，依一般社會通念及市場交易情形，易使一般商品購買人
      誤認其為來自相同或雖不相同但有關聯之來源，是兩造商
      標所指定使用商品間亦存在相當程度之類似關係。
  3.綜上，綜合兩造商標圖樣近似程度及商品類似程度等因素加
    以判斷，一般消費者極有可能誤認二商標之商品為同一來源
    ，或者誤認二商標之使用人間存在關係企業、授權關係、加
    盟關係或其他類似關係，而產生混淆誤認情事，系爭商標應
    有修正前商標法第37條第12款及本法第23條第1項第13款規
    定之適用。
  (四)至原告訴稱系爭商標之註冊申請已取得參加人同意，且系爭
    商標與據以評定諸商標於市場上併存使用十餘年，並無使相
    關消費者產生混淆誤認之虞云云；惟核修正前商標法第37條
    第12款前段及現行商標法第23條第1項第13款前段之規範意
    旨，在對於申請在先或已註冊商標的保護，當兩商標發生衝
    突時，採用先申請原則，係以申請註冊先後作為取得商標權
    的判斷標準，故本案據以評定諸商標之註冊申請日既較系爭
    商標之註冊申請日為早，其自有拘束系爭商標之效力；另參
    加人有否同意原告申請註冊系爭商標，因原告未附任何證據
    資料可供稽核，尚難就原告之論述進而推論系爭商標之註冊
    已取得參加人之同意；又原告所述雙方之營業關係，核屬私
    法之爭執，與本案所為二商標是否近似及商品是否類似之認
    定無涉，其自不得執為系爭商標無違前揭法條規定之論據，
    併予敘明。
  (五)綜上論述，被告原處分洵無違誤，敬請駁回原告之訴。
丙、參加人主張:
  (一)系爭註冊第907853號「TENCO及圖」商標有違修正前商標法
    第37條第12款及現行商標法第23條第1項第13款之規定：
  1.兩造商標構成相同或近似之商標:
    系爭「TENCO及圖」商標圖樣上之外文「TENCO」、「橢圓與
    閃電設計圖」與據以評定「電光牌及圖」、「TENCO及圖」
    商標圖樣上之外文「TENCO」、「橢圓與閃電設計圖」相較
    ，兩造商標圖樣之文字與構圖均完全相同，其外觀、觀念與
    讀音自無異致，故兩造商標構成相同或近似之商標。
  2.兩造商標指定使用之商品構成類似，實有致相關消費者混淆
    誤認之虞：
    (1)查系爭商標指定使用於當時商標法施行細則第49條所定商
      品及服務分類第011類之「浴缸、盥洗台、洗手台、抽水
      馬桶、電話式蓮蓬頭」等衛浴設備商品；據以評定諸商標
      則指定使用於「水龍頭、落水頭」等商品，二者同屬1109
      「衛浴設備、給水、水箱零件」組群商品。
    (2)今據以評定諸商標業於「衛浴設備」上使用並享有多年盛
      譽，而系爭商標復指定使用於與據以評定諸商標指定之商
      品類似之情況下，極易致使相關消費者誤認二者係出自同
      一來源，或是以兩造商標指定使用之商品構成類似，而有
      混淆誤認之虞，足資認定。
  (二)茲就原告94年08月08日起訴理由，駁斥並說明如下：
  1.就原告主張「系爭商標之註冊申請已取得評定人（即參加人
    ）同意」部分：
    (1)原告固主張參加人前已同意系爭商標之註冊，惟其迄今仍
      未提出同意書，尚難證明參加人有同意之事實；參加人亦
      否認有事前或事後同意系爭商標註冊之事實，故原告應就
      前揭主張有利於己之事實，負舉證之責。
    (2)查「電光及圖TENCO」系列商標乃參加人所創用，四十多
      年前正值兩造公司合作產銷期間，因此，參加人於61年間
      將原有註冊第24134號、第24433號「電光牌及圖Lightnin
      g」商標；第31965號、第32310號「電光牌及圖」商標；
      第35072號、第35075號「電光牌及圖TENCO」等6件商標，
      移轉登記予原告，此係因業務所需，惟原告稱參加人此舉
      為同意系爭商標之註冊，此與事實不符，且係任意擴張解
      釋參加人之同意範圍，自不足採。
    (3)退步言，縱參加人曾為原告所稱之「同意」，惟一般實務
      上，商標權人於同意他人申請商標時，必定會就他人欲申
      請之圖樣暨其指定使用之商品類別等，作具體限制其範圍
      ，不可能同意他人恣意申請，故縱有原告所稱之「同意」
      ，亦應限縮解釋，即於前揭6件商標相同之圖樣及指定使
      用於同一商品之範圍內。今系爭商標所指定使用之商品類
      別，均與前揭6件商標所指定使用之商品類別有別，故系
      爭商標應已逾越參加人所為同意之範圍，其註冊仍不得視
      為已取得參加人之同意；且原告既主張已獲參加人同意系
      爭商標註冊之申請，則應負舉證責任，提出相關資料。否
      則，無任何證據資料佐證下，原告前稱經參加人同意乙節
      ，誠不足採。
  2.原告主張「其陸續申請與據爭諸商標近似之商標，均未見參
    加人提出任何異議，更加證明參加人已事前同意或事後默示
    同意系爭商標之註冊」乙節，乃屬謬論。因參加人已陸續對
    原告前所申請之「TENCO」、「電光牌」、「電光」等諸商
    標申請異議與評定，至今已成功撤銷原告數件「TENCO」、
    「電光牌」、「電光」等商標，顯見原告所述與事實不符。
  3.就原告主張「兩造商標之併存，並無使相關消費者混淆誤認
    之虞」部分：
    誠如被告訴訟代理人於95年05月18日準備程序中所稱，縱使
    兩造當事人之商品有併存行銷於市場之事實，並不得據以證
    明兩造商標之存在，無致相關消費者混淆誤認之虞；況原告
    由始至終亦未對其上開主張為任何舉證、說明，自不得以兩
    造商標併存多年之事實，即逕認原告所主張「兩造商標無致
    相關消費者混淆誤認之虞」乙節為真正。
  4.就原告主張「原處分暨訴願決定違反誠信原則與信賴保護原
    則」部分：
    原告基於以往與參加人間之產銷關係，明知據以評定諸商標
    之存在，仍申請註冊系爭商標，原告係出於不正當之手段取
    得前揭商標之註冊，顯見其非出於善意，而取得系爭商標。
    系爭商標除同時構成修正前商標法第37條第14款及現行商標
    法第23條第1項第14款所定之違法事由，而不得註冊外，原
    告亦不具信賴保護原則之要件，因誠如被告訴訟代理人於95
    年05月18日準備程序中所言，商品與服務分類表固曾大幅變
    更，惟於系爭商標註冊時，系爭商標所指定使用之商品類別
    ，已被認定與據以評定諸商標所指定之商品類別構成類似。
    故本件應無原告所稱有信賴保護之問題，原告所辯，委不足
    採。
  (三)就原告94年08月08日檢呈之證據，逐一駁斥，並說明如下：
  1.觀諸原告所檢呈之各項使用證據資料，大多係將兩造公司名
    稱左右併列或上下排列，其中證據八商品型錄中附件三之第
    2頁上有關「公司沿革」部分，即已載明「In 1949 our org
    anization established the Chen Chi Electrical Factor
    y in Kaohsiung...」；附件六至附件九末頁上，均記載：
    「全省分支機構：台北分公司、...台中分公司、...高雄分
    公司...」等，上開均為參加人各地之分公司，且由前揭目
    錄之編排方式及其內容可知，兩造當事人間有主從關係，亦
    即以參加人為主，而原告僅為參加人之關係企業，而列名其
    上，此有兩造公司設立日期相距10年以上乙事可稽。因此，
    任何相關消費者一見到前引證據八商品型錄，自不因此遽認
    前揭商品型錄上所示商品之產製主體為原告，反而認為係參
    加人；又由前引證據八之附件十中，有關公司沿革介紹樹林
    廠之部分，亦即原告之介紹，復可見兩造當事人間之主從關
    係，益徵參加人所言屬實；大院亦得於原告所檢呈之報紙廣
    告，其編排方式暨內容，復可證參加人所述之主從關係。因
    此，相關消費者見到前揭廣告，絕無可能因此逕認定使用「
    電光及圖TENCO」系列商標之商品來源為原告，反係認為使
    用「電光及圖TENCO」系列商標之商品，其所表彰之商品來
    源為參加人，故原告以極為近似於據以評定諸商標之系爭商
    標，指定使用於與據以評定諸商標所指定使用之商品類似，
    而申請註冊，當然有致相關消費者混淆誤認之虞。至原告所
    稱相關消費者一見到系爭商標即會聯想到原告等云云，亦與
    事實不符，參加人當然否認，而原告亦應就其前揭主張，負
    舉證之責。
  2.原告所檢呈之證據八及證據十一等系爭商標之使用資料，其
    上均係使用「電光牌及圖」商標，而非使用註冊第79084號
    「電光牌及圖」商標或第79085號「電光」商標，甚或系爭
    商標，故原告據此主張系爭商標於廣告、型錄使用等云云，
    顯非事實，更不得作為兩造商標間已併存市場逾十年之佐證
    ；且縱原告所陳屬實，亦不得以之作為兩造商標同時存在，
    無致相關消費者混淆誤認之有利論據。至於原告所主張兩造
    當事人所使用之相同或近似商標併存市場三十餘年，且一般
    消費者對於原告較為熟悉，以及原告為善意使用情事等事實
    ，參加人均否認有上開事實存在，原告亦應就其所稱有利於
    己之事實，負舉證之責，否則，前揭主張純屬原告之個人意
    見，而不得採為本件判決之基礎。
  3.至原告以鈞院90年度訴字第4878號判決主張參加人有默示同
    意乙節事實，惟前揭判決係以「兩造營業性質不同，難認為
    類似，進而認定參加人無庸得得黃森榮（據以異議商號之原
    負責人）之同意」，而駁回原告之訴，顯見案情與本件事實
    不同，自不得比附援引，作有利於原告之主張；況前揭判決
    經原告上訴後，業經最高行政法院以93年度判字第150 號判
    決，以「縱然雙方營業地點比鄰，焉可由法院自行推定黃森
    榮有默示之同意? 何況商標申請註冊，如經同意，必須檢附
    著名商標或標章之所有人或授權人同意之書面證明。查本件
    參加人並未出示據以異議商標原專用權人黃森榮同意其使用
    之證據，原判決亦未說明何以無須出具上開同意書之理由，
    即推論『至少亦有默示之同意』、『黃森榮已允諾同意分派
    』，亦嫌速斷」為由，廢棄發回大院，故原判決以雙方營業
    地點比鄰，即認定「默示同意」之事實，已被上級法院認為
    未說明無須出具同意書之理由，推論過於草率而將原判決廢
    棄，且90年度訴字第5445號判決另有相反見解，顯見大院對
    於前案認定尚有歧見，故大院90年度訴字第4878號判決不應
    作為參加人已有「默示同意」之依據。
  (四)綜上論結，原告系爭註冊第907853號「TENCO及圖」商標與
    據以評定註冊第10879號、第113113號及第113115號等商標
    構成近似，並有使相關消費者混淆誤認之虞，系爭商標自有
    前揭規定之適用。懇請鈞院鑒核，惠賜判決如訴之聲明，以
    維權益，俾符法制。
    理  由
一、按「本法中華民國92年4 月29日修正施行前，已申請或提請
    評定，尚未評決之評定案件，以本法修正施行前及本法修正
    施行後之規定均為違法事由為限，始撤銷其註冊；其程序依
    修正後之規定辦理。」為現行商標法第91條第1 項所明定。
    查本案乃屬本法修正施行前已申請評定，而尚未評決之評定
    案件，依前項規定，如本法修正施行前及本法修正施行後之
    規定均將評定事由規定為違法者，即撤銷系爭商標之註冊，
    至評定程序則依修正後之規定辦理。又商標圖樣「相同或近
    似於他人同一商品或類似商品之註冊商標者」，不得申請註
    冊；商標「相同或近似於他人同一或類似商品或服務之註冊
    商標或申請在先之商標，有致相關消費者混淆誤認之虞者」
    ，不得註冊，分別為系爭商標註冊時商標法第37條第12款及
    現行商標法第23條第1 項第13款本文所明定。按商標最主要
    功能在於識別商品或服務來源，當消費者對於商品或服務來
    源，產生混淆誤認時應予以禁止。又所謂「有致相關消費者
    混淆誤認之虞者」，係指商標所表彰之商品或服務會使人與
    商標權人間產生聯想，而造成所申請註冊之商品或服務係由
    商標權人所參與、授權或贊助之印象，致使相關消費者對其
    所表彰之商品來源或產製主體發生混淆誤認之虞者而言。
二、經查，原告前於88年05月18日以「TENCO 及圖」作為其註冊
    第79084 號「電光TENCO 及圖」商標之聯合商標，指定使用
    於當時商標法施行細則第49條所定商品及服務分類表第11類
    之「浴缸、... 、負烘乾裝置之馬桶座」等商品，向被告申
    請註冊，經被告核准列為註冊第907853號聯合商標。嗣參加
    人於92年11月24日以其有違註冊時商標法第37條第12及14款
    之規定，對之申請評定；經被告審查，以94年01月17日中台
    評字第920536號商標評定書為系爭商標之註冊應予撤銷之處
    分等情，此有系爭商標註冊資料、評定申請書及審查書等件
    為證，並為兩造所不爭，堪認為實。原告則不服，為如事實
    欄所載之主張。是本件應審究者厥為系爭商標有無違反註冊
    時商標法第37條第12款及現行商標法第23條第1 項第13款之
    規定。
三、本院判斷如下：
  (一)系爭註冊第907853號「TENCO及圖」商標圖樣，係由黑色橢
    圓形內置外文「TENCO」字樣及閃電圖形所構成；而據以評
    定之註冊第10879號「電光牌及圖」、第113113號「電光牌
    TENCO及圖」及第113115號「電光牌及圖」等商標圖樣相較
   ，二者除均有構圖意匠極相彷彿之「橢圓形內置閃電」圖形
    設計外，其外文「TENCO 」部分亦相完全相同；由整體商標
    觀之，無論外觀構圖或概念間，予人寓目印象極相彷彿，異
    時異地隔離觀察，難謂無使具有普通知識經驗之購買人，施
    以普通所用之注意，產生混同誤認之虞，應屬近似商標。
  (二)按商品或服務是否類似，應依一般社會通念及市場交易情形
    ，並參酌該商品之原材料、用途、功能、產製者、行銷管道
    及場所或買受人等各種相關因素，綜合判斷之。查本件系爭
    商標指定使用之「浴缸、小便池、小便斗、盥洗台、洗手台
    、馬桶座、馬桶蓋、抽水馬桶、馬桶水箱、淋浴沖水器、污
    物沖洗盆、電話式蓮蓬頭、附沖洗之馬桶座、附烘乾裝置之
    馬桶座」等商品，與據以評定商標指定使用之「給水、水箱
    零件、水龍頭、落水頭、給水栓」等商品相較，二者皆屬於
    「衛浴裝置及設備」等商品，核其材料、用途、功能、產製
    者等因素具有共同或關聯之處，依一般社會通念及市場交易
    情形，易使一般商品購買人誤認其為來自相同或雖不相同但
    有關聯之來源，是兩造商標所指定使用商品間亦存在相當程
    度之類似關係。
  (三)衡酌原告與參加人間商標圖樣近似程度及商品類似程度等因
    素綜合判斷，一般消費者極有可能誤認二商標之商品為同一
    來源，或者誤認二商標之使用人間存在關係企業、授權關係
    、加盟關係或其他類似關係，應有使相關消費者對其所表彰
    之商品來源或產製主體與參加人產生聯想而致混淆誤信誤購
    之虞，系爭商標自有修正前商標法第37條第12款及本法第23
    條第1 項第13款規定之適用。本件爭商標既有修正前商標法
    第37條第12款及現行商標法第23條第1 項第13款規定之適用
    ，自應撤銷其註冊，是以，是否尚有修正前商標法第37條第
    14款及現行商標法第23條第1 項第14款規定之適用，自無庸
    再予審究。
  (四)至原告主張其早於64年間即開始使用「電光TENCO 及圖」商
    標，且與據以評定諸商標併存於市場十餘年，縱參加人未明
    示同意原告使用系爭商標，亦屬默示同意乙節；惟查，「電
    光牌及圖」等係參加人早於49年創用於各種衛浴設備等商品
    之標章，除陸續於各商品或服務類別取得專用權外，參加人
    亦廣泛行銷、廣告據以評定標章及其商品，並以外文「TENC
    O 」及「橢圓形內置閃電」圖形等標章使用於代理電能瓦斯
    熱水器等商品之經銷服務，此有參加人檢附之商標註冊證、
    商品型錄等資料在卷足憑。然揆諸卷附81年至94年之報章雜
    誌，原告所使用均「電光及閃電圖」商標，而非使用註冊第
    79084 號商標或系爭商標之證據；是原告所主張商標併存事
    實，乃係存在註冊第79084 號商標與據以評定諸商標間，並
    非系爭商標與據以評定諸商標已併存市場十餘年；況原告並
    未能舉證證明參加人業已同意其使用系爭商標，是原告上開
    主張，尚難可採。
四、綜上所述，被告認系爭商標違反註冊時商標法第37條第12款
    及現行商標法第23條第1 項第13款前段之規定，而將系爭商
    標之註冊予以撤銷，認事用法並無不合，訴願決定予以維持
    ，亦無違誤；原告起訴意旨，仍執前詞及其主觀之見解，請
    求撤銷訴願決定及原處分，為無理由，應予駁回。
五、本件事證已臻明確，兩造其餘攻擊防禦方法與本件判決結果
    不生影響，故不逐一論述，併此敘明。
據上論結，本件原告之訴為無理由，爰依行政訴訟法第98條第3
項前段，判決如主文。
中    華    民    國    95    年    6    月    8     日
                     第七庭審判長法  官  黃  本  仁
                                 法  官  李  玉  卿
                                 法  官  黃  秋  鴻
上為正本係照原本作成。
如不服本判決，應於送達後20日內，向本院提出上訴狀並表明上
訴理由，如於本判決宣示後送達前提起上訴者，應於判決送達後
20日內補提上訴理由書（須按他造人數附繕本）。
中    華    民    國    95    年    6    月    8     日
                                 書記官  蘇  婉  婷


司法院資訊處製作；財團法人民間司法改革基金會備份。
